ACORDAO-COMPLETO-2365775

ACÓRDÃO 6179/2019 ATA 26/2019 - SEGUNDA CÂMARA

VISTOS, relatados e discutidos estes autos de embargos de declaração interpostos contra o Acórdão 3560/2019-TCU-Segunda Câmara, alusivo à concessão de aposentadoria a Raimundo Rodrigues Diniz.
ACORDAM os Ministros do Tribunal de Contas da União, reunidos em sessão da 2ª Câmara, com fulcro nos arts. 32 e 34 da Lei 8.443/1992, e diante das razões expostas pelo Relator, em:
9.1. conhecer dos embargos de declaração apresentados por Raimundo Rodrigues Diniz para, no mérito, rejeitá-los;
9.2. dar ciência desta deliberação ao embargante e ao Departamento de Polícia Federal

Embargos de declaração interposto contra decisão que negou provimento ao Pedido Reexame oposto pelo recorrente em face de Acórdão que considerou ilegal seu ato de aposentadoria.

Segunda Câmara

Departamento de Polícia Federal.

3. Interessados/Responsáveis/Recorrentes:
3.1. Interessado: Raimundo Rodrigues Diniz (XXX.361.771-XX)
3.2. Recorrente: Raimundo Rodrigues Diniz (XXX.361.771-XX).

13.1. Ministros presentes: Ana Arraes (Presidente), Augusto Nardes (Relator) e Raimundo Carreiro.
13.2. Ministro-Substituto convocado: Augusto Sherman Cavalcanti.
13.3. Ministros-Substitutos presentes: Marcos Bemquerer Costa e André Luís de Carvalho.

AUGUSTO NARDES

Ministro Augusto Nardes.

Trata-se de embargos de declaração opostos por Raimundo Rodrigues Diniz contra o Acórdão 3560/2019-TCU-Segunda Câmara (peça 44) que negou provimento ao Pedido de Reexame oposto pelo interessado em face do Acórdão 6488/2017 prolatado pela 2ª Câmara, considerar ilegal seu ato de aposentadoria.
2. Em síntese, o referido Acórdão 5.560/2019 foi proferido no seguinte sentido:
9.1. com fundamento no art. 32, parágrafo único, da Lei nº 8.443/1992 c/c o art. 285, § 2º, do Regimento Interno do TCU, conhecer do presente recurso e, no mérito, negar-lhe provimento;
9.2. dar ciência desta deliberação ao recorrente e ao Departamento de Polícia Federal.
3. Com a finalidade de embasar seu pleito, o embargante expõe, em síntese, os seguintes argumentos:
" (...) 
Com efeito, questão relevante, peculiar ao caso concreto, aventada na peça recursal, não foi sopesada no momento do julgamento.
Como informado ao longo do recurso, entre a concessão da aposentadoria e a sua apreciação pelo TCU há um lapso temporal de mais de 20 (vinte) anos. Assim que se aposentou, o Recorrente, hoje idoso e às vésperas de completar 70 (setenta) anos de idade, migrou para o campo, onde vive desde então. São mais de 20 (vinte) anos de inatividade, sem exercer qualquer atividade laborativa remunerada e à míngua do acompanhamento das novas tecnologias. Essa peculiaridade - longo transcurso de tempo entre a publicação do ato e a apreciação por parte do TCU - não foi considerada no momento do julgamento. Daí a omissão.
 (...) 
Pautado na excepcionalidade, visando salvaguardar os princípios da segurança jurídica e da proteção da confiança, entendeu-se que, mesmo constatada irregularidade, o longo transcurso de tempo entre a publicação do ato de aposentadoria e a sua análise por parte do TCU, aproveitaria ao Interessado de boa-fé, evitando a sua reversão à ativa e/ou redução de proventos. 
A boa-fé do Embargante foi reconhecida no item 9.2 do Acórdão 6488/2017-TCU-Segunda Câmara.
 (...) 
Cotejando as soluções apontadas na jurisprudência com a disparidade de tratamento dispensado ao Embargante, exsurge a aludida contradição, visto que se reconheceu a boa-fé do Recorrente, dispensando-o da responsabilidade de ressarcimento ao erário, sem, contudo, aplicar ao caso as soluções hodiernas."
4. Assim, requer o conhecimento e acolhimento dos presentes embargos para sanar a omissão e a contradição apresentadas e, diante de seus efeitos infringentes, conceder ao Embargante o registo de sua aposentadoria.
É o relatório.

8.1. Elísio de Azevedo Freitas (18596/OAB-DF) e outros, representando Raimundo Rodrigues Diniz.

Procuradora-Geral Cristina Machado da Costa e Silva.

EMBARGOS DE DECLARAÇÃO. APOSENTADORIA. INEXISTÊNCIA DA SUPOSTA CONTRADIÇÃO OU OMISSÃO. INDEVIDA TENTATIVA DE MERA REDISCUSSÃO DE MÉRITO DO FEITO PELA ESTREITA VIA DOS EMBARGOS. CONHECIMENTO. REJEIÇÃO.

APOSENTADORIA (APOS)

Secretaria de Recursos (SERUR); Secretaria de Fiscalização de Pessoal (SEFIP).

Cuidam os autos de exame de ato de concessão de aposentadoria a Raimundo Rodrigues Diniz (CPF 084.361.771-34) , ex-servidor do Departamento de Polícia Federal, ora embargante.
2. A concessão foi considerada ilegal, com negativa de registro, por meio do Acórdão 6488/2017-TCU-Segunda Câmara.
3. Houve, então, pedido de reexame feito por Raimundo Rodrigues Diniz, que teve seu provimento negado no Acórdão 3560/2019-TCU-Segunda Câmara. Irresignado, o Sr. Raimundo Rodrigues Diniz opôs embargos de declaração, alegando a existência de omissão e contradição no julgado.
4. Os embargos de declaração preenchem os requisitos de admissibilidade aplicáveis à espécie, podendo ser conhecidos.
5. No mérito, entretanto, não há o que reparar ou suprir no acórdão atacado, uma vez que a ventilada omissão e contradição não ocorrem, como elucido a seguir. Ademais, entendo como objetivo desses Embargos de Declaração a rediscussão do mérito da deliberação recorrida, o que sabidamente é vedado na doutrina e jurisprudência pátria.
6. Em síntese, extrai-se das argumentações do embargante que não houve apreciação precisa das razões expostas no pedido de reexame formulado anteriormente, citando que ocorreu decadência da averbação do tempo de atividade rural, constituindo assim a citada omissão, e que também  houve disparidade de tratamento dispensado ao Embargante, surgindo assim a aludida contradição, já que se reconheceu a boa-fé do Recorrente, dispensando-o da responsabilidade de ressarcimento ao erário, sem, contudo, aplicar ao caso as soluções já adotadas por esta Corte.
7. Quanto à não apreciação precisa das razões expostas no pedido de reexame, em relação à decadência da averbação do tempo de atividade rural, destaco que toda a argumentação trazida pelo embargante já fora tratada na ocasião do Acórdão 3560/2019-TCU-Segunda Câmara, que se baseou na análise minuciosa e detalhada da instrução da Secretaria de Recursos, que em seu parecer teve a conclusão que transcrevo a seguir:
a) não há que se falar na aplicação do prazo decadencial do art. 54 da Lei 9.784/1999 ao presente caso, considerando-se que averbação do tempo rural é parte integrante do ato de aposentadoria;
b) não se admite a contagem de tempo de serviço rural para o serviço público sem que haja prova da efetiva contribuição previdenciária correspondente;
8. Já em relação disparidade de tratamento dispensado ao Embargante, a Secretaria de Recursos abordou com propriedade a questão, como exposto a seguir:
 (...) 
Com a exclusão do período questionado, o tempo de serviço total do recorrente passa a ser de 25 anos, 8 meses e 10 dias (peça 20, p. 2, item 9) .
8.3.	Esse novo tempo de serviço total é inferior ao período de 30 anos necessário para sua permanência na condição de aposentado.
8.4.	Com relação à aplicação da Súmula-TCU 74, observa-se que a concessão da aposentadoria (14/10/1997 - peça 1, p. 3) é anterior a 16/12/1998, data limite prevista no Enunciado da Jurisprudência deste TCU. No entanto, ao total de 25 anos, 8 meses e 10 dias somar-se-iam apenas 1 ano, 2 meses e 2 dias, o que não seria suficiente para completar os 30 anos necessários para manutenção da aposentadoria proporcional do interessado na proporção mínima permitida na época.
8.5.	Assim, não cabe a aplicação da Súmula-TCU 74 quando o tempo de inatividade transcorrido até o marco temporal da EC 20/1998 não é suficiente para o atingimento do limite mínimo então previsto para a concessão de aposentadoria proporcional ao tempo de serviço
9. Dessa forma, sigo o encaminhamento proposto por rejeitar os embargos, utilizando como razões de decidir os fundamentos da instrução técnica da Secretaria de Recursos, reproduzida no relatório antecedente, que contou com a anuência do Ministério Público junto ao TCU.
Pelas razões expostas, VOTO no sentido de que o Tribunal adote o Acórdão que ora submeto à deliberação deste Colegiado.
TCU, Sala das Sessões Ministro Luciano Brandão Alves de Souza, em 30 de julho de 2019.
Ministro JOÃO AUGUSTO RIBEIRO NARDES 
Relator